【裁判字號】    96,上訴,4427
【裁判日期】    970109
【裁判案由】    公共危險
【裁判全文】
臺灣高等法院刑事判決                96年度上訴字第4427號
上  訴  人  臺灣桃園地方法院檢察署檢察官
被      告  甲○○
指定辯護人  本院公設辯護人陳德仁
上列上訴人因被告公共危險案件，不服臺灣桃園地方法院95年度
訴字第1662號，中華民國96年7月25日第一審判決（起訴案號：
臺灣桃園地方法院檢察署95年度偵字第15430號），提起上訴，
本院判決如下：
    主  文
原判決撤銷。
甲○○無罪，應入相當處所，施以監護參年。
    理  由
一、公訴意旨略以：被告甲○○於民國95年7月17日晚間7時50分
    許，在桃園縣桃園市○○○街30號3樓住處，明知該處係公
    寓大廈，為現有人居住之建築物，上下左右均有其他住戶，
    竟因不明原因起意縱火燒屋，持打火機點燃枕頭、蚊帳等布
    料及油質品，並燻黑屋內客廳之牆壁及地板，且將點燃之物
    品自窗戶丟至樓下，幸鄰居發現報案，經消防隊員迅速前往
    撲救，燒毀該處房屋一部分，未波及鄰居住戶，因認被告涉
    有刑法第173條第1項放火燒毀現供人使用之住宅罪嫌。
二、訊據被告雖坦承於上揭時地，持打火機點燃物品之事實，惟
    矢口否認有何放火犯行，辯稱：當時係將蚊香折成很多段，
    放在鐵盒內，並點燃蚊香，嗣不小心著火，才拿東西滅火云
    云。經查：
（一）本案火災現場位於桃園縣桃園市○○○街30號3樓，為一
      棟8層鋼筋混凝土結構建築物，位於臺北新都社區，專供
      住宅（出租套房）使用為用途，面臨道路寬約10公尺，有
      桃園縣政府消防局95年9月11日桃消調字第0950009200號
      函檢送之火災原因調查報告書、現場圖、照片在卷可稽（
      見原審卷第37至68頁）。而被告於上揭時地點火燃燒紙及
      布類物品後，又拿未著火的物品放在已經著火之物品上面
      ，等手上之物品燒起來後，再把手上的物品往外丟，經社
      區警衛發現後報警並派遣消防人員滅火等情，經證人鍾坤
      霖警員及社區警衛紀延生證述明確（見偵查卷第45至46頁
      、原審卷第90至95頁、第161至165頁），並有桃園縣政府
      消防局大林分隊同仁工作紀錄簿在卷可稽（見偵查卷第25
      頁）。且本案火災經桃園縣政府消防局現場勘查結果認(1)
      本案起火處是在桃園縣桃園市○○○街30號3樓窗臺1處，
      勘查暨清理起火處，發現起火處為抱枕物品，未發現任何
      引火物，依據前述物品之物、理化性質，若未施予外來火
      ，應不致自行引火燃燒。(2)勘查現場，發現現場物品凌亂
      ，走道牆壁上有燃燒過之布料，客廳及臥室牆壁及裝潢木
      板上均貼有形狀大小不一之報紙，臥室地板處有1支蠟燭
      ，床鋪（木板）上留有1個煙蒂，矮櫃上方有1個打火機，
      窗臺2留有部分香柱。(3)研判起火原因以人為縱火之可能
      性較大，有桃園縣政府消防局前揭函送之火災原因調查報
      告書在卷可稽（見原審卷第67頁），足認被告確實有故意
      放火之行為。公訴人雖認被告住處房屋有一部燒毀云云，
      然從本案火災現場外貌觀察，發現桃園市○○○街30 號3
      樓無明顯之燒痕，僅窗臺處放置物品有受火熱燒損之情形
      ，並未波及其他住戶；且經勘查上揭30號3樓燒損情形，
      發現30號3樓大門外無明顯燒痕，入口處之牆壁貼有符咒
      ，走道牆壁上黏附有1塊有受火熱燒損之布料；客廳內部
      物品凌亂，牆壁及裝潢木板上均貼有形狀不一之剪報，客
      廳、浴室、廚房及臥室均保持原貌，未有明顯燒痕，窗臺
      擺放之抱枕有受火熱燒損之情形，有桃園縣政府消防局前
      揭函送之火災原因調查報告書、現場圖及照片在卷可稽（
      見原審卷第45頁、第58至64頁、第56頁），足認上揭住宅
      尚未燒燬。
（二）被告雖辯稱係其點燃蚊香不小心著火，才拿東西滅火云云
      。然被告係拿未著火的物品放在已經著火之物品上面，等
      手上之物品燒起來後，再把手上的物品隨機往窗外丟，並
      無撲滅火勢之動作等情，經證人鍾坤霖警員證述明確（見
      偵查卷第45頁、原審卷第162、166頁）。且證人紀延生亦
      於原審證稱：被告一手拿棉布、一搖晃，同時丟東西出來
      等語綦詳（見原審卷第93頁）。又被告於其屋內物品著火
      後，並無向人求援，甚且於員警到場時亦未為任何求援之
      舉動，反以三字經回應員警之問題等情，亦據證人鍾坤霖
      警員證述明確（見原審卷第163頁）。況若被告係因點燃
      蚊香時不小心著火，縱有撲滅火勢之必要，亦無須再拿尚
      未著火之物品並將其點燃，放在起火物上燃燒，並從窗戶
      往樓下丟，而未有任何撲滅火勢之打火動作。是被告所辯
      ，自無可採。
（三）依上所述，被告在其住處內點火並使物品燃燒後往窗外丟
      ，其住處係1棟8層樓之公寓大廈，且附近均為住宅，其經
      社區警衛發現而報警派消防隊員及時撲滅之事證已臻明確
      ，該當於放火未遂之犯行。
三、按行為時因精神障礙或其他心智缺陷，致不能辨識其行為違
    法或欠缺依其辨識而行為之能力者，不罰；不能證明被告犯
    罪或其行為不罰者，應諭知無罪之判決，刑法第19條第1項
    、刑事訴訟法第301條定有明文。又因刑法第19條第1項之原
    因而不罰者，其情狀足認有再犯或有危害公共安全之虞時，
    令人相當處所，施以監護；前2項期間為5年以下，但執行中
    認無繼續執行之必要者，法院得免其處分之執行，刑法第87
    條第1項、第3項復有明定。
四、被告雖有上開放火未遂行為，惟被告於縱火後，經該社區警
    衛警當場逮捕報警查獲後，經警員鍾坤霖證稱：其到達現場
    後，在樓下就看到被告站在窗戶旁邊燒東西，並聽到被告一
    邊胡言亂語，一邊將東西往下丟，消防隊就從樓下往樓上噴
    水，然後其進入大樓至被告家門口，被告答非所問，並以三
    字經回應（見原審卷第161頁）；證人紀延生亦證稱：其在
    社區工作3年，經常看到被告在地下室閒晃，嘴中唸唸有詞
    、丟煙蒂動作，且案發時被告口中碎碎念，很興奮的樣子等
    語（見原審卷第93至94頁）；參以被告於於警詢筆錄製作過
    程中均保持沈默，有警詢筆錄在卷可參（見偵查卷第8至9頁
    ），可見被告當時精神狀態並非穩定，有明顯不正常情形。
    又經原審法院囑託財團法人長庚紀念醫院林口分院（下稱長
    庚醫院）對於被告行為時之精神心理狀況實施鑑定，該院綜
    合被告之個人發展史、家族史、工作史、物質濫用史、疾病
    過去史，並參酌被告鑑定經過情形及臨床心理衡鑑等資料整
    體評估結果，認為：被告自83年開始出現明顯且持續性精神
    病症狀，包括被迫害妄想、聽幻覺等知覺障礙。因缺乏病識
    感，多年來未規則就醫及服藥。故對於案發當時之縱火行為
    ，認係在急性精神病狀態下（在強烈妄想及幻覺之影響下）
    ，可視為心神喪失之狀態，有該醫院96年3月21日（95）長
    庚院法字第0919號函送精神鑑定報告書在卷可稽（見原審卷
    第143至145頁），與被告上開查獲當時之異常反應互為呼應
    ，足認被告行為時因精神障礙或其他心智缺陷，已致不能辨
    識其行為違法或依其辨識而行為之能力，確屬心神喪失之人
    。檢察官雖認長庚醫院上揭精神鑑定報告書之理由與結論矛
    盾，惟觀該鑑定理由中已記載被告具某種形式之思考障礙，
    且其精神病狀：在畫人測驗之詢問階段，開始談到多種知覺
    與認知症狀，包括感應、天眼預知、看/聽到神明現身/說話
    等幻覺經驗；以及自認是神明觀世音菩薩，與保生大帝、媽
    祖有密切關係，並有神力可以排解困難等自大妄想。其妄想
    堅信度極高，幻覺出現於客觀空間且具實質性，症狀內容與
    結構均完整，且高度脫離現實。綜合本項及前揭內容，本次
    心理衡鑑有足夠證據支持個案目前具妄想症狀。結論認為：
    被告於案發當時之縱火行為應視為在精神病狀態下（在強烈
    妄想及幻覺之影響下），可視為心神喪失之狀態（見原審卷
    第144至145頁），是此份鑑定報告書並無檢察官所指理由與
    結論矛盾之情形。又長庚醫院為一國內知名教學性綜合醫院
    ，鑑定醫師為精神科醫師，且與被告無任何親誼關係，本於
    其專業知識而為鑑定，則該鑑定報告書具有一定之公信力；
    又證人鍾坤霖、紀延生亦證述被告於行為時口中唸唸有詞，
    非正常之情狀，堪認被告行為時確因精神障礙或其他心智缺
    陷，已致不能辨識其行為違法或依其辨識而行為之能力，而
    屬心神喪失，無再予重行鑑定之必要。
五、原審依調查證據之結果，斟酌全辯論意旨，認被告於本件犯
    罪行為當時因精神障礙或其他心智失陷，已致不能辨識其行
    為違法或依其辨識而行為之能力，而屬心神喪失之，其行為
    應屬不罰，而為無罪之諭知，雖無不合。惟本件行為係在刑
    法修正而於95年7月1日生效施行後，亦即關於刑法第19條第
    1 項心神喪失及第87條監護處分之規定，應直接適用修正後
    規定，並無新舊法比較之問題。然原判決於理由內說明刑法
    第19條第1項之修正，僅屬法律要件之具體化，行為人之責
    任能力之成立要件及刑罰效果並無變更，應逕依被告裁判時
    之新法。又有關監護處分部分，依新法應宣告5年以下期間
    之監護處分，但依舊法係得宣告3年以下之監護處分，認舊
    法之規定有利於被告，而適用修正前刑法第87條第1項之規
    定，宣告施以監護處分1年6月，則顯有違誤。檢察官上訴，
    認被告行為時未達心神喪失，並有重行鑑定之必要，雖無足
    採，惟原判決既有可議，自應由本院予以撤銷改判。
六、本院依前揭認定之結果，爰為被告無罪之諭知，並參酌本件
    行為情狀及證人紀延生所述被告長期有精神異常並丟擲煙蒂
    之行為，且前揭長庚醫院精神鑑定書亦載：被告自83年始出
    現明顯且持續性精神症，包括被迫害妄想、聽幻覺等知覺障
    礙因缺乏病識感，多年來未規則就醫及服藥，建議被告需長
    期積極接受精神科治療及追蹤，以改善其精神症狀及可能之
    心理障礙等情，認依本件情狀，足認被告有再犯並危害公共
    安全之虞，併予宣告令入相當處所施以監護3年（但執行中
    認無繼續執行之必要者，法院得免其處分之執行）。
據上論斷，應依刑事訴訟法第369條第1項前段、第364條、第301
條第1項、第2項、刑法第19條第1項、第87條第1項、第3項，判
決如主文。
本案經檢察官郭弘佑到庭執行職務。
中    華    民    國    97    年    1     月    9     日
                  刑事第二庭審判長法  官  呂丹玉
                                  法  官  林恆吉
                                  法  官  王詠寰
以上正本證明與原本無異。
如不服本判決，應於收受送達後十日內向本院提出上訴書狀，其
未敘述上訴之理由者並得於提起上訴後十日內向本院補提理由書
（均須按他造當事人之人數附繕本）。
                                  書記官  駱麗君
中    華    民    國    97    年    1     月    9     日
附錄：本案論罪科刑法條全文
刑法第87條
因第19條第1項之原因而不罰者，其情狀足認有再犯或有危害公
共安全之虞時，令入相當處所，施以監護。
有第19條第2項及第20條之原因，其情狀足認有再犯或有危害公
共安全之虞時，於刑之執行完畢或赦免後，令入相當處所，施以
監護。但必要時，得於刑之執行前為之。
前二項之期間為5年以下。但執行中認無繼續執行之必要者，法
院得免其處分之執行。


司法院資訊處製作；財團法人民間司法改革基金會備份。
